---
title: "Wizualizacja i predykcja danych (otomoto)"
author: 'Author: Andrii Zapukhlyi'
output:
  html_document: default
  pdf_document: default
---

```{r setup, include=FALSE}
knitr::opts_chunk$set(echo = TRUE, warning = FALSE, message = FALSE)
```

## <span style="color:#8D35FF; text-decoration:underline">Opis danych</span>

#### Dane użyte w projekcie zostały zeskrapowane ze strony internetowej Otomoto, obejmując różnorodne informacje dotyczące ofert sprzedaży samochodów marki Audi. Zbiór danych zawiera kilka cech samochodów: model, rok produkcji, typ skrzyni biegów, przebieg, pojemność silnika, rodzaj paliwa, moc, spalanie i cena. Każdy rekord w ramce danych jest konkretną ofertę sprzedaży na platformie w dniu 27.12.2023

## <span style="color:#8D35FF; text-decoration:underline">Cele projektu</span>

#### 1. Wizualizacja Danych: Przeprowadzenie analizy danych przy użyciu różnorodnych technik wizualizacji danych. Celem jest zrozumienie struktury danych, identyfikacja relacji między cechami oraz wykrycie interesujących trendów na rynku samochodowym.

#### 2. Predykcja Cen: Wykorzystanie technik modelowania predykcyjnego do przewidzenia cen samochodów na podstawie dostępnych cech. Stworzenie modelu, który będzie w stanie oszacować wartość pojazdu na podstawie różnorodnych czynników, takich jak przebieg, rok produkcji czy rodzaj paliwa.

#### 3. Analiza Trendów Rynkowych: Identyfikacja i zrozumienie trendów rynkowych na podstawie zebranych danych. Analiza, jak różne czynniki wpływają na ceny samochodów oraz jakie są preferencje nabywców w dniu dzisiejszym na rynku.

## <span style="color:#8D35FF; text-decoration:underline">Importowanie danych</span>

#### Niżej jest reprezentowane dane, którzy były pobrane i zapisane w pliku csv jako dataset. (scraper i tworzenie ramki danych jest w pliku "scraper.r")

```{r, echo=FALSE}
library(tidyverse)
library(reshape2)
library(randomForest)
library(caret)
library(plotly)
df <- read.csv("data.csv")
head(df, n = 10)
dim(df)
```

#### W ramce danych składającej się z 12591 obserwacji i 9 atrybutów znajdują się różne typy samochodów. Są nowe (1km przebiegu) i używane. Także są sportowe auta (RS4, S8), które mają ponad 450 koni mechanicznych i kosztują więcej.

```{r, echo=FALSE}
cat("Liczba wartości pustych:", sum(is.na(df)))
cat("Liczba duplikowanych wierszy:", sum(duplicated(df)))
```

#### W naszej ramce danych już są usunięte wartości puste i wierszy duplikowane, więc możemy przejść do następnego etapu..

## <span style="color:#8D35FF; text-decoration:underline">Wizualizacja danych</span>

```{r, echo=FALSE}
g <- df %>% 
  ggplot(aes(x = as.factor(year))) +
  geom_bar(fill = "darkgreen") +
  labs(x = "Rok", y = "Liczba", title = "Liczba ogłoszeń sprzedażowych według roku produkcji samochodu") +
  theme_minimal() +
  theme(axis.text.x = element_text(angle = 90), legend.position = "none", plot.title = element_text(hjust = 0.5)) +
  xlim(as.character(c(1995:2024)))
ggplotly(g)
```

#### Na wykresie mamy liczbę ogłoszeń w zależności od roku produkcji samochodu. Widzimy, że większość ogłoszeń to samochody z lat 2008-2022 (400+ obs.). Także na stronie są duża liczba samochodów nowych (1500 ogłoszeń w porównaniu z 500-700) i nawet już jest kilka samochodów z 2024 roku (przedsprzedaż)

```{r, echo=FALSE}
g <- df %>% 
  group_by(model) %>% 
  count() %>% 
  arrange(desc(n)) %>% 
  ggplot(aes(x = reorder(model, -n), y = n, fill = model)) +
  geom_col() +
  theme_minimal() +
  theme(legend.position = "none", axis.text.x = element_text(angle = 60, hjust = 1), plot.title = element_text(hjust = 0.5)) +
  labs(x = "Model", y = "Liczba", title = "Liczba samochodów w zależności od modelu") 
ggplotly(g)
```

#### Z wykresu wyżej możemy zauważyć, że najpopulurniejsze modele to Audi A4 i A6, które są samochodami rodzinnymi (sedany z dużą ilością miejsca na tylnych siedzeniach i dużym bagażnikiem). Najmniej popularne samochody stare (modele 90,200,100) i sportowe (RS lub S pakiety).

```{r, echo=FALSE}
g <- df %>%
  group_by(year, transmission) %>%
  count() %>%
  ggplot(aes(x = year, y = n, color=transmission)) +
  geom_line(size=1) +
  scale_color_manual(values = c("#83c5be", "#e94f37")) + 
  labs(y = "Liczba", x = "Rok", title = "Typ skrzyni biegów w zależności od roku produkcji", color = "Skrzynia biegów") +
  theme_minimal() +
  theme(plot.title = element_text(hjust = 0.5))
ggplotly(g)
```

#### Co do skrzyń biegów: Po 2010 roku obserwujemy szybki wzrost automatycznych skrzyń biegów i prawie całkowita dominacja na rynku po 2019, liczba samochodów z manualną sb jest blisko zera. (skok automatycznych skrzyń do 1500 w 2023 roku wynika ze skoku ogólnej liczby samochodów)

```{r, echo=FALSE}
df %>%
  filter(fuelType != "Benzyna+CNG") %>% 
  group_by(fuelType) %>%
  count() %>%
  ungroup() %>%
  mutate(percent = n/sum(n)*100) %>%
  ggplot(aes(x = 2, y = n, fill = fuelType)) +
  geom_bar(stat = "identity", color = "white") + 
  geom_text(aes(label = paste(round(percent, 1), "%"), x = 2), position = position_stack(vjust = 0.5), angle = 45) + 
  coord_polar(theta = "y") +
  theme_void() +
  labs(title = "Popularność rodzajów paliwa", fill = "Rodzaj paliwa") +
  theme(plot.title = element_text(hjust = 0.5)) +
  xlim(0.5, 2.5)
```

#### Większość ogłoszeń samochodowych mają silnik diesla, na drugim miejscu jest benzyna i bardzo mały procent jest hybrydowych/elektrycznych/LPG (mniej niż 2%)

```{r, echo=FALSE}
g <- df %>%
  filter(fuelType == "Diesel" | fuelType == "Benzyna") %>% 
  ggplot(aes(x = engineSize, y = lkm, color = factor(fuelType, levels=c("Diesel","Benzyna")))) +
  geom_point() +
  geom_smooth(se = F, method = 'lm') + 
  labs(color = "Rodzaj paliwa", x = "Pojemność silnika (cm3)", y = "Zużycie paliwa (l/km)", title = "Żużycie paliwa według pojemności silnika") +
  theme_minimal() +
  theme(plot.title = element_text(hjust = 0.5))
ggplotly(g)
```

#### Dla silników diesla i benzynowych zrobiłem taki wykres, który da nam 3 wnioski:
#### 1. Zużycie paliwa wzrasta wraz ze wzrostem pojemności silnika (co jest logiczne w silnikach spalinowych)
#### 2. Diesel mniej pali na 100km niż Benzyna
#### 3. Najwięcej jest silników z pojemnością 2 lub 3 litry.

```{r, echo=FALSE}
g <- df %>% 
  ggplot(aes(x = engineSize, y = hp, color = "darkred")) +
  geom_point() +
  labs(title = "Zależność mocy od pojemności silnika", x = "Pojemność silnika (cm3)", y = "Moc (KM)") +
  theme_minimal() +
  theme(legend.position = 'none', plot.title = element_text(hjust = 0.5)) +
  geom_abline(intercept = 0, slope = 0.1, color = "darkblue")
ggplotly(g)
```

#### Analogicznie z mocą silnika. Ogólnie wzrasta wraz ze wzrostem pojemności, chociaż są rekordy z mocą 600 KM i pojemnością do 2000cm3. Największą moc ma rekord z pojemnością silnika 3993 cm3

```{r, echo=FALSE}
df %>% arrange(desc(price)) %>% slice(1:5)
```

#### Powyżej pokazano 5 najdroższych samochodów Audi na stronie otomoto. Wszystkie są nowe, sportowe, wycenione na ponad 1.000.000 zł (~ 250.000$). R8 jest supersamochodem marki Audi, RS Q8 - sportowa wersja SUV'a Q8.

```{r, echo=FALSE}
priceBreaks <- cut(df$price, c(0,20000,50000,80000,100000,200000,1250000), labels = c("0-20k", "20k-50k", "50k-80k", "80k-100k", "100k-200k","200k+"))
g <- df %>%
  ggplot(aes(x=priceBreaks, fill=priceBreaks)) +
  geom_bar() + 
  labs(x = "Cena", y = "Liczba", title = "Liczba ogłoszeń z podziałem na przedziały cen") +
  theme_minimal() +
  theme(legend.position = "none", plot.title = element_text(hjust = 0.5)) 
ggplotly(g)
```

#### Odnośnie do cen, zrobiłem kilka podziałów i wykres słupkowy, żeby zobaczyć jakich samochodów jest najwięcej. Zdziwiłem się, gdy zobaczyłem, że tak mało jest samochodów w cenach 80-100 tys., bo myślałem, że to jest najpopularniejszy budżet na samochód tej marki

```{r, echo=FALSE}
g <- df %>%
  ggplot(aes(y = price)) + 
  geom_boxplot(fill = "#83c5be") +
  labs(y = "Cena", title = "Wykres pudełkowy dla ceny") +
  theme_minimal() +
  theme(plot.title = element_text(hjust = 0.5))
ggplotly(g)
```

#### Na wykresie pudełkowym widzimy, że wartości odstające to cennik > 346000 zł. Minimalna wartość - 1000, maksymalna - 1250000. Jednak nie widać dobrze innych ważnych cech, dla tego niżej zrobiłem skalowalny wykres

```{r, echo=FALSE}
g <- df %>%
  ggplot(aes(y = price)) + 
  geom_boxplot(fill = "#83c5be") +
  scale_y_continuous(limits=c(0,100000)) +
  labs(y = "Cena", title = "Wykres podełkowy dla ceny(skalowalny)") + 
  theme_minimal() +
  theme(plot.title = element_text(hjust = 0.5))
ggplotly(g)
```

#### Teraz możemy zobaczyć inne wartości:
#### - Mediana ~ 46tys.
#### - Pierwszy kwartyl (Q1) ~ 25tys.
#### - Trzeci kwartyl (Q3) ~ 70tys. 

```{r, echo=FALSE}
g <- ggplot(df, aes(x = transmission, y = price, fill = transmission)) +
  geom_boxplot() +
  labs(title = "Cena w zależności od skrzyni biegów", x = "Skrzynia biegów", y = "Cena") +
  theme_minimal() +
  theme(legend.position = 'none', plot.title = element_text(hjust = 0.5)) +
  scale_y_continuous(limits = c(0,100000))
ggplotly(g)
```

#### Zauważmy, że samochody z automatyczną skrzynią biegów są droższe niż z manualną. Q1, Q3 dla automatycznej skrzyni biegów - 40.000, 80.000 odpowiednio. Dla manualnej - ~20.000 Q1 i ~50000 Q3. Także widzimy wartości odstające dla skrzyni manualnej po 95.000 złotych.

```{r, echo=FALSE}
g <- df %>% 
  filter(fuelType != "Benzyna+CNG") %>% 
  ggplot(aes(x = fuelType, y = price, fill = fuelType)) +
  geom_boxplot() +
  labs(title = "Cena w zależności od rodzaju paliwa", x = "Rodzaj paliwa", y = "Cena") +
  theme_minimal()+
  theme(legend.position = 'none', plot.title = element_text(hjust = 0.5)) 
ggplotly(g)
```

#### Co do rodzaju paliwa - Elektryczne lub Hybrydowe samochody więcej kosztują niż Benzyna czy Diesel. Mamy dużo wartości odstających dla benzyny i diesla, które zaczynają się od ceny ~300.000 zł. Silniki z rodzajem paliwa diesel mają najniższą medianą wśród innych.

```{r, echo=FALSE}
df %>%
  group_by(year) %>%
  summarise(meanPrice = round(mean(price))) %>% 
  arrange(desc(year)) %>% 
  slice(1:10)
```

#### Średnio, cena wzrasta około 20tys. za rok. W 2022-2024 trochę więcej, bo w tych latach samochody są nie używane, przebieg minimalny, stan idealny

```{r, echo=FALSE}
df %>% 
  filter(fuelType != "Benzyna+CNG") %>% 
  ggplot(aes(x = transmission, y = price, color = fuelType)) +
  geom_point() +
  facet_wrap(~fuelType) +
  labs(title = "Skrzynia biegów a cena, według rodzaju paliwa", color = "Rodzaj paliwa", x = "Skrzynia biegów", y = "Cena") +
  theme(plot.title = element_text(hjust = 0.5))
```

#### Ostatni wykres, odpowiadający cenie, jest połączeniem wcześniejszych ustaleń i obserwacji: najdroższe są samochody z automatyczną skrzynią biegów i silnikami benzynowymi, to cechy, które występują w modelach sportowych (R8, RS, S)

```{r, echo=FALSE}
df %>%
  select(year, price, mileage, lkm, engineSize, hp) %>% 
  cor() %>%
  melt() %>%
  ggplot(aes(x = Var1, y = Var2, fill = value)) + geom_tile() +
  geom_text(aes(label = round(value, 2)), color = "black") +
  labs(x = "", y = "", title = "Mapa korelacji") +
  theme_minimal() +
  scale_fill_distiller(palette = "YlGnBu", direction = 1) +
  theme(plot.title = element_text(hjust = 0.5))
```

#### Powyżej możemy zobaczyć zależności pomiędzy zmiennymi przedstawionymi na mapie korelacji
### Wnioski:
#### - Cena zależy bardzo od roku produkcji i liczby koni mechanicznych
#### - Moc zależy od pojemności silnika
#### - Spalanie zależy od mocy i pojemności
#### - Rok produkcji lub cena maleje, a przebieg rośnie (odwrotnie proporcjonalnie)
#### - Cena jest w słabej relacji ze spalaniem silnika

#### Podsumowując, wszystkie zależności i wnioski są logiczne na podstawie zasad działania silników spalinowych i ogólnych trendów panujących na rynku


## <span style="color:#8D35FF; text-decoration:underline">Przygotowanie danych do tworzenia modelu predykcyjnego</span>

```{r, echo = FALSE}
boxplots <- function(dataset, columns) {
  num_plots <- length(columns)
  num_rows <- num_plots %/% 4 + ifelse(num_plots %% 4 > 0, 1, 0)
  plots <- lapply(columns, function(predictor) {
    ggplot(dataset, aes(x = 1, y = .data[[predictor]])) +
      geom_boxplot(fill="lightblue") +
      labs(title = predictor) +
      theme(
        axis.title.x = element_blank(),
        axis.text.x = element_blank(),
        axis.ticks.x = element_blank(),
        plot.title = element_text(hjust = 0.5)
      )
  })
  combined_plot <- do.call(gridExtra::grid.arrange, c(plots, ncol = 3))
}
num <- c("year", "mileage", "engineSize", "hp", "lkm", "price")
boxplots(df, num)
```

#### Z wykresów obserwujemy, że w każdej kolumnie z danymi ciągłymi są wartości odstające, więc usuwam ich za pomocą metody IQR.
#### IQR = Q3 - Q1 
#### Dolna granica = Q1 - 1.5 * IQR, Górna granica = Q3 + 1.5 * IQR. Wszystkie wartości poza granicami - odstające

```{r, echo=FALSE}
remove_outliers <- function(df, col) {
  q25 <- quantile(df[[col]], 0.25)
  q75 <- quantile(df[[col]], 0.75)
  iqr <- q75 - q25
  low_lim <- q25 - 1.5 * iqr
  up_lim <- q75 + 1.5 * iqr
  outliers <- df[[col]] < low_lim | df[[col]] > up_lim
  dataset <- df[!outliers, ]
  return(dataset)
}

for (col in num) {
  df <- remove_outliers(df, col)
}
```

#### Teraz nasze dane nie mają wartości odstających i możemy już rozdzielić ramkę danych na treningowy i testowy zbiory. Treningowy (80% zbioru) - zbiór, używany do nauczania modelu, a testowy(20% zbioru) służy do oceny skuteczności modelu na danych, które nie były używane w procesie uczenia. Naszym targetem jest kolumna "price", wszyscy inni kolumny to predyktory

```{r, echo=FALSE}
set.seed(123)
df <- df[!df$fuelType == "Benzyna+CNG",]
target <- df$price
predictors <- df[, !colnames(df) %in% "price"]

indices <- createDataPartition(df$price, p = 0.8, list = FALSE)
X_train <- df[indices, -which(names(df) == "price")]
X_test <- df[-indices, -which(names(df) == "price")]
y_train <- df$price[indices]
y_test <- df$price[-indices]
cat("Liczba rekordów w zbiorze treningowym: ", dim(X_train))
cat("Liczba rekordów w zbiorze testowym: ", dim(X_test))

df[num] <- scale(df[num])
```

## <span style="color:#8D35FF; text-decoration:underline">Budowa modelu, jego analiza</span>

#### Także zrobiłem skalowanie numerycznych zmiennych. Buduję modele predykcyjne Random Forest i Linear Regression. Niżej, za pomocą wykresu krópkowego, przedstawiona jest różnica prewidywanych wartości i wartości rzeczywistych dla każdej metody, a także wartość współczynika determinacji R2.

```{r, echo = FALSE}
rf_model <- randomForest(y_train ~ ., data = cbind(X_train, y_train), ntree = 300)

y_pred <- predict(rf_model, newdata = X_test)
plot_data <- data.frame(Prawdziwe = y_test, Przewidywane = y_pred)

ggplot(plot_data, aes(x = Prawdziwe, y = Przewidywane)) +
  geom_point(color = 'darkblue', size = 3, alpha = 0.7) +
  labs(x = "Prawdziwe wartości", y = "Przewidywane wartości", title = "Wartości rzeczywiste a wartości przewidywane (Random Forest)") +
  theme_minimal() +
  theme(plot.title = element_text(hjust = 0.5)) +
  scale_y_continuous(limits = c(0,500000))
```

```{r, echo = FALSE}
r2 <- cor(y_pred, y_test)^2
cat("Wartość R2: ", round(r2,2))
```

#### Model jest dobrze zbudowany, wartość współczynnika determinacji jest dość wysoka.

```{r, echo = FALSE}
lm_model <- lm(y_train ~ ., data = cbind(X_train, y_train))
y_pred_lm <- predict(lm_model, newdata = X_test)
plot_data_lm <- data.frame(Prawdziwe = y_test, Przewidywane = y_pred_lm)

ggplot(plot_data_lm, aes(x = Prawdziwe, y = Przewidywane)) +
  geom_point(color = 'darkblue', size = 3, alpha = 0.7) +
  labs(x = "Prawdziwe wartości", y = "Przewidywane wartości", title = "Wartości rzeczywiste a wartości przewidywane (Linear Regression)") +
  theme_minimal() +
  theme(plot.title = element_text(hjust = 0.5)) +
  scale_y_continuous(limits = c(0, 500000))
```

```{r, echo = FALSE}
cat("Wartość R2:", round(summary(lm_model)$r.squared,2))
```

#### Widzimy, że dla regresji liniowej wartość jest niższa niż dla lasu losowego, jednak można jeszcze zwiększyć precyzyjność naszego modelu, nie usuwając wartości odstających. Dla tego ponownie importuję dane z pliku, podzielę ramkę danych na testowy i treningowy zbiory i zbuduję jeszcze raz modele. 

```{r, echo = FALSE}
set.seed(123)
df <- read.csv("data.csv")
df <- df[!df$fuelType == "Benzyna+CNG",]
target <- df$price
predictors <- df[, !colnames(df) %in% "price"]

indices <- createDataPartition(df$price, p = 0.8, list = FALSE)
X_train <- df[indices, -which(names(df) == "price")]
X_test <- df[-indices, -which(names(df) == "price")]
y_train <- df$price[indices]
y_test <- df$price[-indices]

df[num] <- scale(df[num])
```

```{r, echo = FALSE}
rf_model <- randomForest(y_train ~ ., data = cbind(X_train, y_train), ntree = 300)
y_pred <- predict(rf_model, newdata = X_test)
plot_data <- data.frame(Prawdziwe = y_test, Przewidywane = y_pred)

ggplot(plot_data, aes(x = Prawdziwe, y = Przewidywane)) +
  geom_point(color = 'darkblue', size = 3, alpha = 0.7) +
  labs(x = "Prawdziwe wartości", y = "Przewidywane wartości", title = "Wartości rzeczywiste a wartości przewidywane (Random Forest)") +
  theme_minimal() +
  theme(plot.title = element_text(hjust = 0.5)) +
  scale_y_continuous(limits = c(0,500000))
```

```{r, echo = FALSE}
r2 <- cor(y_pred, y_test)^2
cat("Wartość R2: ", round(r2,2))
```

```{r, echo = FALSE}
lm_model <- lm(y_train ~ ., data = cbind(X_train, y_train))
y_pred_lm <- predict(lm_model, newdata = X_test)
plot_data_lm <- data.frame(Prawdziwe = y_test, Przewidywane = y_pred_lm)

ggplot(plot_data_lm, aes(x = Prawdziwe, y = Przewidywane)) +
  geom_point(color = 'darkblue', size = 3, alpha = 0.7) +
  labs(x = "Prawdziwe wartości", y = "Przewidywane wartości", title = "Wartości rzeczywiste a wartości przewidywane (Linear Regression)") +
  theme_minimal() +
  theme(plot.title = element_text(hjust = 0.5)) +
  scale_y_continuous(limits = c(0, 500000))
```

```{r, echo = FALSE}
cat("Wartość R2:", round(summary(lm_model)$r.squared, 2))
```

## <span style="color:#8D35FF; text-decoration:underline">Podsumowanie</span>

#### Projekt umożliwił zrozumienie struktury danych rynku samochodowego i stworzył narzędzie prognostyczne do szacowania cen samochodów. Zaimplementowane wizualizacje pomogły zidentyfikować kluczowe zależności. Analiza trendów rynkowych pozwala zrozumieć aktualne preferencje kupujących.
